【裁判字號】    99,交聲,3378
【裁判日期】    991231
【裁判案由】    交管條例聲異
【裁判全文】
臺灣板橋地方法院交通事件裁定        99年度交聲字第3378號
原處分機關  交通部公路總局臺北區監理所板橋監理站
異  議  人  呂安雄
上列受處分人因違反道路交通管理處罰條例案件，對於交通部公
路總局臺北區監理所板橋監理站於民國99年10月25日以板監裁字
第裁41-C00000000號所為之裁決處分，聲明異議，本院裁定如下
：
    主  文
原處分撤銷。
呂安雄汽車駕駛人，駕駛汽車經測試檢定酒精濃度超過規定標準
，並記違規點數伍點，並施以道路交通安全講習。
    理  由
一、原處分意旨略以：異議人即受處分人呂安雄騎乘車牌號碼為
    QWN-470 號輕型機車，於民國99年9 月30日16時46分許，行
    經臺北縣新莊市（嗣改制為新北市新莊區○○○街60巷前時
    ，有汽車駕駛人酒精濃度超過規定標準（0.55以上）之違規
    行為，爰依違反道路交通管理處罰條例第35條第1 項第1 款
    、第24條第1 項第2 款、第68條第2 項規定，裁處罰鍰新臺
    幣（下同）45,000元，並記違規點數5 點，且應接受道路交
    通安全講習等語。
二、聲明異議意旨略以：伊因酒後駕車經臺灣板橋地方法院檢察
    署為緩起訴處分，裁罰5 萬元，並經板橋監理站罰鍰45,000
    元。基於一罪不二罰原則，聲明異議等語。
三、按汽車駕駛人飲用酒類或其他類似物後其吐氣所含酒精濃度
    超過每公升0.25毫克或血液中酒精濃度超過百分之0.05以上
    者，不得駕車；汽車駕駛人，駕駛汽車經測試檢定有酒精濃
    度超過規定標準之情形，處15,000元以上60,000元以下罰鍰
    ，並當場移置保管該汽車及吊扣其駕駛執照1 年；因而肇事
    致人受傷者，並吊扣其駕駛執照2 年；致人重傷或死亡者，
    吊銷其駕駛執照，並不得再考領。又領有汽車駕駛執照之汽
    車駕駛人，除駕駛聯結車、大客車、大貨車外之非其駕駛執
    照種類之車輛，違反本條例及道路交通安全規則之規定，應
    受吊扣駕駛執照情形時，無因而肇事致人受傷或重傷者，記
    違規點數5 點；汽車駕駛人，有第35條第1 項規定之情形者
    ，應接受道路交通安全講習，道路交通安全規則第114 條第
    2 款、道路交通管理處罰條例第35條第1 項第1 款、第68條
    第2 項前段、第24條第1 項第2 款分別定有明文。
四、經查：
  (一)按道路交通管理處罰條例所規定之罰則本質上係屬行政罰，
    此由該條例中就交通違規行為所定法律效果包括罰鍰、記點
    、吊扣證照等行政罰觀之甚明（參照行政罰法第1 條、第2
    條將罰鍰、吊扣證照及講習等處分均定為行政罰），是違反
    道路交通管理處罰條例之裁罰事件，自有行政罰法之適用。
    次按94年2 月5 日公布，自95年2 月5 日施行之行政罰法第
    1 條規定：「違反行政法上義務而受罰鍰、沒入或其他種類
    行政罰之處罰時，適用本法。但其他法律有特別規定者，從
    其規定」，足認行政罰法係屬行政罰之基本法，而道路交通
    管理處罰條例本質上係屬行政罰，此由該條例中就交通違規
    行為所定法律效果包括罰鍰、吊銷證照裁罰等行政罰，即觀
    之甚明（參照行政罰法第1 條、第2 條將罰鍰、吊銷證照、
    講習處分均定為行政罰），是違反道路交通管理處罰條例之
    裁罰事件，自有行政罰法之適用。又行政罰法第26條規定：
    「一行為同時觸犯刑事法律及違反行政法上義務規定者，依
    刑事法律處罰之。但其行為應處以其他種類行政罰或得沒入
    之物而未經法院宣告沒收者，亦得裁處之。前項行為如經不
    起訴處分或為無罪、免訴、不受理、不付審理之裁判確定者
    ，得依違反行政法上義務規定裁處之」，即所謂一事不二罰
    原則之規定，此條立法理由明確揭示：「一行為同時觸犯刑
    事法律及違反行政法上義務規定時，由於刑罰與行政罰同屬
    對不法行為之制裁，而刑罰之懲罰作用較強，故依刑事法律
    處罰，即足資警惕時，實無一事二罰再處行政罰之必要。且
    刑事法律處罰，由法院依法定程序為之，較符合正當法律程
    序，應予優先適用。但罰鍰以外之沒入或其他種類行政罰，
    因兼具維護公共秩序之作用，為達行政目的，行政機關仍得
    併予裁處，故為第1 項但書規定。前述行為如經檢察官為不
    起訴處分或法院為無罪、免訴、不受理或不付審理（少年事
    件）之裁判確定，行政罰之裁處即無一事二罰之疑慮，故第
    2 項規定此時仍得依違反行政法上義務之規定裁處」，亦即
    一行為同時造成刑罰法律與行政秩序罰規定發生競合適用之
    關係時，基於「一事不二罰」之法理，經由立法程序確立應
    以刑罰優先為原則，避免行為人承受過度且重複之處罰。但
    罰鍰以外之沒入或其他種類行政罰，因兼具維護公共秩序之
    作用，為達行政目的，行政機關仍得併予裁處。
  (二)觸犯刑事法律之犯罪行為，除得經檢察官之起訴，並由法院
    審理後，為有罪科刑、無罪、免訴、不受理、不付審理之裁
    判外，如檢察官認該行為所涉為死刑、無期徒刑或最輕本刑
    3 年以上有期徒刑以外之罪，於參酌刑法第57條所列事項及
    公共利益之維護，認以緩起訴為適當者，得定一年以上三年
    以下之緩起訴期間為緩起訴處分，並依刑事訴訟法第253 條
    之2第1項之規定同時命被告為一定之金錢給付或課予負擔。
    而經檢察官為「緩起訴」處分者，於「緩起訴」之猶豫期間
    內，檢察官可對其持續觀察，若認其顯無反省警惕之情或根
    本欠缺反省警惕之能力（即符合刑事訴訟法第253 條之3 第
    1 項所列3 款情形）者，得依職權或依告訴人之聲請，將「
    緩起訴」處分撤銷，並依法追訴，法院則得依審理結果，為
    有罪科刑之裁判，亦即在緩起訴處分之猶豫期間內，刑事訴
    追程序仍未終局確定，從而，經檢察官為緩起訴處分之行為
    ，如同時違反行政法上義務之規定，在緩起訴處分於猶豫期
    間期滿前，因刑事訴追程序尚未確定終結，行為人仍有因緩
    起訴遭撤銷而受刑事追訴處罰之可能，此時行政機關若逕行
    依法行政裁罰，毋寧將使行為人有同時遭受行政處罰及刑事
    處罰之可能，因此參酌行政罰法第26條之立法意旨，違反行
    政法上義務之行為，若同時亦經檢察官另為緩起訴處分時，
    在緩起訴處分尚未實質確定（即緩起訴猶豫期間經過而未經
    撤銷）前，行政機關即無得為罰鍰行政裁罰之餘地。
  (三)按檢察官之緩起訴處分於緩起訴期間內，有下列情形之一者
    ，檢察官得依職權或依告訴人之聲請撤銷原處分，繼續偵查
    或起訴：(1) 於期間內故意更犯有期徒刑以上刑之罪，經檢
    察官提起公訴者。(2) 緩起訴前，因故意犯他罪，而在緩起
    訴期間內受有期徒刑以上刑之宣告者。(3) 違背第253 條之
    2 第1 項各款之應遵守或履行事項者，刑事訴訟法第253 條
    之3 第1 項定有明文。據此可徵經檢察官為「緩起訴」處分
    者，於「緩起訴」之猶豫期間內，最終是否會被檢察官提起
    公訴，猶懸而未定，亦即「緩起訴」處分於猶豫期間內尚未
    具有實質之確定力，檢察官仍得根據上開規定依職權或依告
    訴人之聲請，將被告「緩起訴」處分撤銷。而行政罰法第26
    條明定一事不二罰原則，且應受行政罰之行為如經不起訴處
    分或為無罪、免訴、不受理、不付審理之裁判「確定」者，
    始得依違反行政法上義務規定裁處之，並未包括「緩起訴」
    處分在內，雖「緩起訴」處分之最終使被告免於刑事訴追之
    效果與「不起訴」處分之效果相同，惟依行政罰法第26條第
    2 項之立法意旨，亦必須待緩起訴處分實質確定時，被告才
    最終地確定免於受刑事訴追，原處分機關始得為行政裁罰，
    亦即在緩起訴期間內即猶豫期間期滿前，該緩起訴處分仍有
    被撤銷之可能，此時原處分機關若依法為行政裁決，將使受
    處分人有同時遭受行政處罰及刑事訴追之危險，顯與行政罰
    法第26條規定之立法意旨相違背。準此，自行政罰法第26條
    規定立法意旨為有利於行為人之解釋，應認應受行政裁罰之
    行為，關於罰鍰部分，同一事實如經緩起訴處分確定者，亦
    有行政罰法第26條明定一事不二罰原則之適用（臺灣高等法
    院暨所屬法院96年法律座談會刑事類提案第36號法律問題參
    照）。
  (四)本件異議人固領有重型機車駕駛執照（參本院卷第4 頁），
    惟於前揭時地酒醉騎乘輕型機車遭警攔停，並施以呼氣酒精
    濃度測試，測得其呼氣酒精濃度達每公升1.01毫克，而有汽
    車駕駛人酒精濃度超過規定標準之交通違規行為乙節，為異
    議人所不否認，並有臺北縣政府警察局99年9 月30日北縣警
    交大字第C00000000 號舉發違反道路交通管理事件通知單附
    卷可稽，堪認真實。又其同一酒醉駕車之行為，因同時觸犯
    刑法第185 條之3 之公共危險罪，經臺灣板橋地方法院檢察
    署檢察官於99年10月26日以99年度偵字第27517 號為緩起訴
    處分，緩起訴期間為1 年（即99年11月19日起至100 年11月
    18日止），受處分人應向國庫支付5 萬元，嗣該緩起訴處分
    於99年11月19日確定後，異議人已於99年12月30日繳交5 萬
    元予國庫等情，有上開緩起訴處分書、臺灣板橋地方法院檢
    察署自行收納款項收據及臺灣高等法院被告前案紀錄表附卷
    為憑，亦堪認係真實。異議人前揭同一酒後騎車行為，既同
    時涉犯刑法第158 條之3 之公共危險罪及違反道路交通管理
    處罰條例第35條第1 項第1 款之行政規定，其中刑事部分復
    經臺灣板橋地方法院檢察署檢察官緩起訴處分確定，此緩起
    訴處分附加條件之履行固非刑法所定刑罰之種類，但確已影
    響其財產權權益，具有實質刑罰之效果，應屬行政罰法第26
    條第1 項「依刑事法律」之刑事處分規定及道路交通管理處
    罰條例第35條第8 項規定之「罰金」，惟上開緩起訴處分期
    間既尚未期滿，異議人仍有因刑事訴訟法第253 條之3 第1
    項各款規定，經檢察官撤銷緩起訴處分繼續偵查或起訴而受
    刑事處罰之可能，此時行政機關若逕為行政裁罰，毋寧將使
    異議人有同時遭受行政處罰及刑事處罰之危險。準此，原處
    分機關自不得於緩起訴期間屆滿前，依道路交通管理處罰條
    例第35條第1 項第1 款規定逕予裁處異議人罰鍰之處分。至
    原處分機關依法記違規點數5 點及施以道安講習部分，因屬
    行政罰法第26條第1 項但書之「其他種類行政罰」，乃為達
    維護用路權人生命、身體安全之裁罰性不利處分，與道路交
    通管理處罰條例第35條第8 項所稱「罰金」之裁罰目的及種
    類殊異，依行政罰法第26條第1 項但書，仍得裁處之。
  (六)原處分機關雖援引交通部95年7 月17日交路字第0950006986
    號函、法務部行政罰法諮詢小組94年7 月28日第一次會議紀
    錄及法務部98年10月19日法律決字第0980700687號函而略謂
    ：「緩起訴」本質上屬「附條件之不起訴處分」，應有行政
    罰法第26條第2 項之適用云云。惟按法官依據法律獨立審判
    ，憲法第80條定有明文，各機關依其職掌就有關法規為釋示
    之行政命令，法官於審判案件時，固可予以引用，但仍得依
    據法律，表示適當之不同見解，並不受其拘束；司法行政機
    關所發司法行政上之命令，如涉及審判上之法律見解，僅供
    法官參考，法官於審判案件時，亦不受其拘束（司法院大法
    官會議釋字第216 號解釋參照），是前開交通部及法務部函
    釋，僅得供本院參考，本院並不受其拘束，併此敘明。
五、綜上所述，異議人確係於上開時、地，有酒後駕駛車輛經測
    試呼氣中酒精濃度超過規定標準之違規行為，原處分機關依
    道路交通管理處罰條例第35條第1 項第1 款規定，裁處記違
    規點數5 點及施以道路交通安全講習之其他種類行政裁罰部
    分，於法並無不合。惟原處分裁處異議人罰鍰45,000元之行
    政裁罰部分，有違行政罰法第26條第2 項之「一事不二罰」
    之規定，即難認為允當，應認異議人此部分之異議為有理由
    ，惟本案乃一個交通違規行為，罰鍰處分、吊扣駕駛執照及
    應接受道路交通安全講習部分無從區分，從而，應認異議人
    提起本件異議為有理由，本院自應將原處分撤銷，自為裁罰
    如主文第2 項所示，以期適法。末按異議人依前揭緩起訴處
    分繳納給國庫之5 萬元雖超過原處分裁決異議人應繳納罰鍰
    45,000元，惟因該緩起訴期間尚未屆滿，仍有遭到撤銷之可
    能，故本案關於罰鍰部分仍應由原處分機關待緩起訴期間屆
    滿後，另為妥適處置，併此說明。
據上論斷，應依道路交通管理處罰條例第87條第2 項，道路交通
案件處理辦法第20條前段，裁定如主文。
中    華    民    國    99    年    12    月    31    日
                  交通法庭  法  官  楊明佳
以上正本證明與原本無異
如不服本裁定應於送達後5日內向本院提出抗告狀
                            書記官  林金良
中    華    民    國    99    年    12    月    31    日

司法院資訊處製作；財團法人民間司法改革基金會備份。
